【裁判字號】    97,訴,97
【裁判日期】    990915
【裁判案由】    損害賠償等
【裁判全文】
臺灣苗栗地方法院民事判決                97年度訴字第97號
原      告  戊○○
            己○○
共      同
訴訟代理人  陳淑芬律師
複  代理人  庚○○
被      告  交通部台灣區國道新建工程局第二區工程處
法定代理人  丙○○
訴訟代理人  辛○○
            魏翠亭律師
            陳恩民律師
參  加  人  太平洋建設股份有限公司
法定代理人  丁○○
訴訟代理人  甲○○
            乙○○
上列當事人間請求損害賠償等事件，本院於民國99年9 月1 日言
詞辯論終結，判決如下：
    主  文
原告之訴駁回。
訴訟費用由原告負擔。參加訴訟費用，由參加人負擔。
    事實及理由
壹、程序方面：
一、按訴狀繕本送達後，原告不得將原訴變更或追加他訴，但有
    被告同意、擴張或減縮應受判決事項之聲明者，不在此限；
    被告於訴之變更或追加無異議，而為本案之言詞辯論者，視
    為同意變更或追加。民事訴訟法第255 條第1 項第1 、3 款
    及第2 項分別載有明文。本件原告起訴時原聲明：「(1)請求
    判決被告機關應將其所有管理國道三號南下後龍西湖路段排
    水禁止注入原告戊○○、己○○所有坐落苗栗縣後龍鎮○○
    段38、39、450-12、505-3 地號土地內池塘，應設置排水管
    道引雨水至台1 線之公共排水溝。並請求賠償新臺幣（下同
    ）1,000,000 元整及自起訴書狀繕本送達之翌日起至清償日
    止，按年息百分之5 計算之利息；(2)請求判決被告機關應將
    鋪設在原告己○○所有共有苗栗縣後龍鎮○○段447-2 、44
    7-8 等地號土地之柏油及土地內排水管拆除騰空將土地返還
    原告及其他共有人。」嗣原告於民國97年11月24日具狀撤回
    前開第(2)項聲明（見本院卷(一)第172 頁），後又於98年8 月
    4 日除前開第(1)項訴之聲明外，再具狀追加3 項訴之聲明為
    ：「(2)請求判決被告機關應將鋪設在原告己○○所有共有苗
    栗縣後龍鎮○○段447-2 、447-8 等地號土地之柏油及土地
    內排水管拆除騰空將土地返還原告及其他共有人。(3)請求判
    決被告機關應將原告己○○所有苗栗縣後龍鎮○○段505-1
    、505-17、447 地號土地之排水溝及土地上之鐵絲圍牆拆除
    騰空（面積以實測為準），將土地返還原告。(4)被告應給付
    原告己○○5,000 元整，及自98年7 月27日起至清償日止，
    按年息百分之5 計算之利息。」（見本院卷(一)第248 頁）；
    其後復於98年12月31日以言詞撤回上開追加第(3)、(4)項聲明
    部分，並於99年3 月23日再以言詞撤回上開聲明第(2)項，後
    再於99年9 月1 日以書狀擴張訴之聲明第(1)項請求金額為
    1,05 2, 788 元（見本院卷(二)第170 頁），而此部分金額變
    更核屬擴張應受判決事項之聲明，且被告對此亦無異議而為
    言詞辯論，與上開規定相符。至原告其他追加第(2)至(4)項聲
    明部分，因均以書狀或言詞撤回，被告對撤回部分亦表同意
    或已逾10日而無異議，是原告撤回於法並無不合，又此部分
    聲明既已撤回，即不再審究其追加或變更是否合法之問題。
二、按當事人之法定代理人其代理權消滅者，訴訟程式在有法定
    代理人承受其訴訟以前當然停止；又承受訴訟之人，於得為
    承受時，應即為承受之聲明，民事訴訟法第170 條、第175
    條第1 項分別定有明文；茲被告之法定代理人於本件訴訟繫
    屬以後，因故致其法定代理權消滅，然其繼任之法定代理人
    丙○○已於98年10月28日具狀向本院聲明承受訴訟（見本院
    卷(一)第276 頁），參諸前揭說明，本件訴訟承受自無不合。
三、次按就兩造之訴訟有法律上利害關係之第三人，為輔助一造
    起見，於該訴訟繫屬中，得為參加；民事訴訟法第58條第1
    項定有明文。又所謂「法律上利害關係」，係指兩造裁判之
    效力依法及於該第三人或兩造裁判效力雖不及之，但參加人
    之法律上地位，將因當事人一造之敗訴，依該判決之內容（
    包括法院就訴訟標的之判斷，及判決理由中對某事實或法律
    關係存否之判斷）直接或間接受有不利益；反之，若該當事
    人勝訴，即可免受此不利益者而言。參加人太平洋建設股份
    有限公司於99年5 月5 日具狀表示，其為C307標工程31K+70
    0 路段排水工程之承攬人，原告主張該工程施工不當致其受
    有損害而提起本件訴訟，判決結果將影響被告對其求償之金
    額，故其就兩造間之本件訴訟有法律上利害關係，為輔助被
    告起見，請求為訴訟參加等語，爰審酌上開參加人所提與被
    告所述相符，並有卷附賠償協議書（見本院卷(二)第86頁）在
    卷可考，而兩造就參加訴訟乙節亦均未異議而為本案之言詞
    辯論，且依前開參加人所述，其就本件訴訟確有法律上利害
    關係，故為輔助被告而聲明參加訴訟，於法尚無不合，應予
    准許。
四、再者，依國家賠償法請求損害賠償時，應先以書面向賠償義
    務機關請求之，賠償義務機關對於前項請求，應即與請求權
    人協議；賠償義務機關拒絕賠償，或自提出請求之日起逾30
    日不開始協議，或自開始協議之日起逾60日協議不成立時，
    請求權人得提起損害賠償之訴，國家賠償法第10條第1 項、
    第2 項前段及第11條第1 項分別定有明文。經查，本件原告
    對於被告所提國家賠償之請求，業據原告具狀向被告請求而
    為被告於97年1 月29日以國工二工字第0970001026號賠償理
    由書拒絕在案，有卷附之拒絕賠償理由書在卷可參（見本院
    卷(一)第181 、182 頁），是原告向本院提起本件國家賠償之
    訴，其程序核與前開國家賠償法之規定相符，併予敘明。
貳、實體方面：
一、原告主張：
（一）原告戊○○所有坐落苗栗縣後龍鎮○○段38、39、450-12
      及原告己○○共有同段505-3 等（505-3 地號為原告己○
      ○1 人所分管）地號土地設有池塘（下稱系爭池塘），土
      地地形平坦，故雖與被告徵收土地相毗鄰，然無鄰地雨水
      注入之問題。嗣被告徵收毗鄰土地後，興建其所有管理國
      道三號高速公路時，將路基填高近二層樓高度，又無妥善
      設計排水溝排入公共排水系統，反而以原告池塘為排水終
      點，致被告所有管理國道三號南下後龍西湖路段（下稱系
      爭路段）排水均注入該池塘中，使該池塘持續性遭土石漸
      吞沒。而從該國道三號施工初期，原告多次提出異議，但
      被告一再一意孤行，以鄰為壑，將高速公路上油漬、雨水
      等排水直接注入上開池塘，污染水源，致系爭池塘無法養
      殖魚，數甲農地無乾淨水源可灌溉，除原告土地遭受迫害
      外，下方農作物亦同時遭受損失，共造成原告15,268,360
      元之損害。原告從被告開始興建國道三號道路即不斷一再
      請求雨水不得直接注入原告土地內池塘，被告卻一再拒絕
      ，甚至稱這是地形所致，原告不得已依民法第767 條、第
      773 條、第777 條、第213 條、第215 條及國家賠償法第
      2 條、第3 條等規定，提起本件訴訟，請求擇一為原告勝
      訴之判決。
（二）對被告抗辯所為之陳述：
    1.關於時效完成部分：查兩造曾就訴之聲明第1 項排水部份
      於94年5 月24日成立協調，該協調紀錄內容如下：「一為
      更有效疏通中二高31k+500-800 北上側排水，應於路權外
      以生態工法增設邊坡節截流溝排水系統設施，以利排水導
      入楓櫥野溪，並經後龍鎮公所同意代辦，請後龍鎮公所研
      提計畫報經國工局就實地需要覈實審查，相關經費由國工
      局支應。另銜接楓櫥野溪之排水所需用地，請後龍鎮公所
      取得彭君無償提供土地同意書。二為顧及箱涵道路通行及
      排水，彭君建議於31k+500-800 南下側新闢道路連接箱涵
      ，該工程原則沿彭君池塘南側增設，並經西湖鄉公所同意
      代辦，請西湖鄉公所研提計畫報經國工局就實地需要覈實
      審查，相關經費由國工局支應，請西湖鄉○○○○路權外
      彭君無償提供土地同意書，由國工局二區處函西湖鄉○○
      ○道路權同意使用書後辦理，新闢完成後，由西湖鄉公所
      接管養護。三彭君請求因二高本路段通車後續有損毀池塘
      及土地（詳彭君所附附件），由國工局專案審查辦理。四
      另彭君訴求於施工期間因前述池塘問題導致其路權外地上
      物受損，請求比照地方政府休耕補助方式賠償其損失。五
      戊○○君表示，如上述結論一～四項訴求如有任何一項未
      獲同意，彭君所已承諾事項均為無效。六本會議結論奉核
      示後辦理。」，並且經證人張金德陳述：「我是西湖鄉公
      所建設課長張金德，從國道三號高速公路施工到原告戊○
      ○土地時，就時常為了排水問題發生糾紛，我們是列席去
      瞭解，但是我們沒有參與。我們只知道他們有糾紛。最後
      有壹個協議，是下游的排水由國工局要委託我們公所設計
      ，經費850 萬元委託我們設計發包，已經發包完了，要進
      場施作時，而原告又有意見，所以又與國工局協調，後來
      協調不成，850 萬元就還給國工局。因為兩造爭執的土地
      管轄權是後龍鎮公所。開協調會時因為後龍鎮公所沒有意
      願設計，所以由縣政府指定西湖鄉公所設置。所以我們才
      會加入。」以上有97年8 月4 日言詞辯論筆錄在卷可稽。
    2.另被告訴訟代理人魏翠亭律師於97年4 月30日言詞辯論期
      日陳述：「就訴之聲明一的部份，兩造有協調，當時在後
      龍鎮公所協調，當時有結論請後龍鎮公所提出排水改善計
      畫，再由被告機關來支應。故雙方已有調解內容，調解資
      料另外補呈。後龍鎮公所的部份目前還沒有作。原告的土
      地不是在我們的施作範圍內，所以有請後龍鎮公所處理，
      既然已經有調解內容，我們希望依照調解內容處理。」等
      語；又原告本案起訴前先行國家賠償協議程序，提出國賠
      協議書有記載：「請求權人所有坐落苗栗縣後龍鎮○○段
      39 、45 0-10、450-11、450-12及請求權人戊○○、己○
      ○共有同段450-3 等地號土地內池塘遭被告將其所有（管
      理）國道三號南下後龍西湖路段排水注入，致使該池塘持
      續性遭土石漸吞沒。而從該國道3 號施工初期，請求權人
      即多次提出異議，但貴處一再一意孤行，以鄰為壑，將排
      水直接注入上開池塘，除請求權人土地遭受迫害外，下方
      農作物亦同時遭受損失，貴處於96年7 月24日以國工局處
      二字第0960012130號函謂(一)31K+500~800 北上側增設排水
      設施：按當時會勘結論，本項工作應由後龍鎮公所提出排
      水改善計劃，所需費用本局支應，惟本局迄未接獲後龍鎮
      公所提出是項計劃。」且在本案起訴後，被告訴訟代理人
      魏翠亭律師在97年4 月30日言詞辯論期日當庭為上揭所陳
      述，就原告本案起訴請求事項繼於94年5 月24日兩造成立
      協調內容，再次承認原告本案起訴所行使之請求權之事實
      存在。是被告於該言詞辯論期日之後再抗辯時效已完成云
      云，顯無理由，不足採納。
    3.原告起訴係據94年5 月24日成立協調而來，被告交通部台
      灣區國道新建工程局係成立協調之當事人，以其為被告何
      來當事人不適格乎？何況被告訴訟代理人魏翠亭律師在97
      年4 月30日言詞辯論期日當庭為上揭陳述，就原告本案起
      訴請求事項為繼94年5 月24日兩造成立協調內容，再次承
      認原告本案起訴所行使之請求權之事實存在，被告應為適
      格之當事人。另國道三號係人工高架設計，係人為者，與
      原告池塘並非是自然高低地之存在，故無民法第775 條第
      1 項規定之適用，是原告對於被告人為排水，並無承受之
      義務。依最高法院44年度台上字第490 號判例要旨「水圳
      之水係由人工開設導入者，與民法第775 條所謂由高地自
      然流至之水有別。被上訴人所有甲號耕地就令如上訴人所
      稱，其地勢較上訴人耕作之乙號耕地為高，上訴人仍不得
      援用民法第775 條之規定，而謂被上訴人應負不得妨阻其
      由水圳引水之義務。」亦為相同見解，故原告請求於法有
      據。
（三）並聲明：請求判決被告機關應將其所有管理國道三號南下
      後龍西湖路段排水禁止注入原告戊○○、己○○所有坐落
      苗栗縣後龍鎮○○段38、39、450-12、505-3 地號土地內
      池塘，應設置排水管道引雨水至台1 線之公共排水溝，並
      請求賠償1,052,788 元，及自起訴書狀繕本送達之翌日起
      至清償日止按年息百分之5 計算之利息。
二、被告則以：
（一）對於原告因「高速公路『設計』有瑕疵，造成人民有『損
      害賠償』產生，訴請損害賠償」部分，訴外人「交通部臺
      灣區國道新建工程局」認應由被告任賠償義務機關一節，
      被告不爭執訴訟適格之地位，惟原告另訴請「被告應設置
      排水管道引雨水至台1 線之公共排水溝」部分，被告否認
      適格地位。查原告前於97年3 月間提起本件訴訟，核依交
      通部臺灣區國道新建工程局96年3 月2 日國工局工字第09
      60003068號函及交通部臺灣區○道○○○路局96年2 月14
      日工字第09600030291 號所示，被告於原告起訴當時及其
      後，均已非系爭公有公共設施之管理機關，對原告主張「
      應設置排水管道」等施設附屬公共設施之行政行為，已非
      權限範圍內，依法自難奉行，被告自難謂適格可言。況依
      原告主張之請求方法，屬「施設附屬公共設施之行政行為
      」，依法應屬「請求國家為特定作為或不作為」之行政爭
      訟範疇，於法亦難於民事爭訟程序中處理之。退步言之，
      原告上開請求，核其內容，既不適用請求國家賠償之金錢
      賠償原則，亦非回復原狀之方法，則原告於請求國家賠償
      事件中併予請求，實難謂適法。
（二）次按「國家負損害賠償責任者，應以金錢為之。但以回復
      原狀為適當者，得依請求，回復損害發生前原狀。」國家
      賠償法第第7 條第1 項明文定之。是國家賠償，原則上以
      金錢賠償為原則，換言之，國家賠償係以請求填補損害或
      給付回復原狀之費用為原則，非以回復原狀為適當者，始
      得依其請求，回復損害發生前原狀。查原告前於起訴狀訴
      請設置排水設施及賠償損害，另請求拆除地上物並騰空交
      還土地…等，惟其等請求之關係及先後次序不明，嗣雖據
      原告訴訟代理人於鈞院審理時（99年7 月1 日）當庭表示
      撤回其99年6 月30日言詞辯論狀聲明第2 、3 項，而僅請
      求「設置排水管道」及「賠償新台幣1,052, 788元整及利
      息」云云，惟二者間之請求關係（賠償之互補或擇一關係
      ）？何以得併予請求？等，均未據說明，實難逕採。另原
      告既已請求被告設置排水設施引流雨水，復另行請求損害
      賠償，而於該損害賠償之計算方法中，分列「工程費」、
      「農作物補償費」、「水產養殖物補償費」等項目。核請
      請求既已將回復原狀之費用（即工程費）列入請求金錢賠
      償之範圍內，復另行主張為回復原狀之相當措施，除未據
      陳明何以回復原狀較為適當？故例外請求回復損害發生前
      原狀、請求金額之計算方式等等外，且二者請求顯有重疊
      ，難認有據。
（三）兩造前於94年5 月24日之協調結果，既據原告以所附條件
      不成就為由，主張自始不成立，被告僅得依法答辯。雖原
      告嗣於99年6 月30日言詞辯論狀中又主張「其本案請求係
      據94年5 月24日成立協調而來…」（參其書狀第4 頁所載
      ），惟該主張與原告先後陳述矛盾不一，自難輕採。又按
      「公有公共設施因設置或管理有欠缺，致人民生命、身體
      或財產受損害者，國家應負損害賠償責任。」國家賠償法
      第3 條第1 項固有明文。惟得請求國家賠償者，除公有公
      共設施因設置或管理有欠缺外，並須損害之發生與該公有
      公共設施之設置不當、管理欠缺之間有因果關係，始該當
      之。且查，國家賠償法第2 條第2 項所定之國家賠償責任
      ，係以公務員於執行職務行使公權力時，有故意或過失不
      法侵害人民自由或權利之行為，且其行為與損害之發生，
      有相當因果關係為要件。查原告所有位於苗栗縣後龍鎮○
      ○段450-3 、450-10、450-12地號等3 筆土地地勢原本即
      較四周為低，如遇降雨，容易匯集水流，乃長期自然地形
      地物必然所致，與高速公路興建無關。至於積水無法排除
      原因，涉及下游排水情形，因位於高速公路路權以外，非
      屬本處管轄權責。另農損部分，請求權人所附受損項目數
      量及金額係自行製作清單，無相關證明單據，且無法證明
      與高速公路設置有相當因果關係，本處無國家賠償法所定
      賠償義務。次查，原告主張因被告設置國道三號不當，致
      其等受有「農作物等損失」之損害，惟就該公有公共設施
      因設置或管理有何欠缺？縱有欠缺，該公有公共設施之設
      置不當、管理欠缺與損害發生之間有何因果關係？等，均
      未據舉任何具體事證以實其說，核依前陳，原告請求國家
      賠償之要件尚有未符，被告於法亦難逕為賠償之允諾。
（四）且就原告主張事由，被告亦函請當時負責規劃設計之昭淩
      工程顧問股份有限公司函覆說明，其來文陳明：
  1.本工程之排水設施係依據1/25000 、1/5000地形圖、1/10
      00實測圖及各農地之區域灌排系統圖，分別確定各排水路
      集流面積範圍，並分析流域特性，選定適當逕流係數，同
      時蒐集與計畫流域相關之水文站降雨資料，推估各頻率年
      各延時降雨量，據以估算各流域之洪峰流量，以決定適當
      排水構造物之型式及尺寸之佈置；設計相關依據準則如下
      ：交通部「公路排水設計規範」；臺灣省水利局「灌溉排
      水工程設計」；臺灣省水土保持局「水土保持工程手冊」
      ；臺灣省水土保持局「水土保持手持」。
    2.按設計里程31K+500 （實際里程約為132K+903）原位處山
      凹地，設計並無改變其集水分區，乃順應地勢、地貌，以
      排水設施編號B40B（∮100cmRCP）將高地雨水蒐集排放；
      又邊坡蒐集到之雨水則以排水設施編號L02C、L22B明溝匯
      流排放至下游低點。被告尚無得逕予認可原告主張。
（五）退步言之，原告請求權亦已因時效而消滅。按「國家損害
      賠償，除依本法規定外，適用民法規定。」、「賠償請求
      權，自請求權人知有損害時起，因2 年間不行使而消滅；
      自損害發生時起，逾5 年者亦同。」國家賠償法第5 條、
      第8 條第1 項定有明文。復按「消滅時效，因左列事由而
      中斷：一、請求。二、承認。三、起訴。下列事項，與起
      訴有同一效力：一、依督促程序，聲請發支付命令。二、
      聲請調解或提付仲裁。三、申報和解債權或破產債權。四
      、告知訴訟。五、開始執行行為或聲請強制執行。」、「
      時效因聲請調解或提付仲裁而中斷者，若調解之聲請經撤
      回、被駁回、調解不成立或仲裁之請求經撤回、仲裁不能
      達成判斷時，視為不中斷。」民法第129 、133 條明文定
      之。查系爭國道三號早於76年即已開工，嗣分段完工通車
      ，至遲86年8 月24日即已全線通車在案；系爭C307標工程
      則於92年12月2 日完工，95、96年間完成點交事宜；原告
      則自陳其等於國道三號施工初期，即已知本件所指損害乙
      情並多次提出異議。嗣兩造前於94年5 月24日進行協調，
      惟原告以該協調因所附條件不成就為由，主張自始不成立
      ；被告迫於無奈，於96年7 月24日去函明確表明「無從據
      以辦理」之表示（並未為「承認」之表示）。承上，原告
      知悉系爭損害早已逾2 年期間，雖其間據原告聲請調解，
      惟該項調解已據原告主張不成立在案，被告復未為任何承
      認債務之表示，核依上開法文所示，原告之請求權縱屬存
      在，亦已因時效經過而消滅，至為灼然。至原告所陳被告
      曾於96年7 月24日去函明確表示拒絕之意，核依上開法文
      所載，當明「拒絕」並非時效中斷之事由，原告自不可援
      此主張未逾時效；另原告主張「侵害持續進行中」，猶待
      調查審認等語。並聲明：原告之訴駁回。
三、參加人則陳稱：參加人於92年12月9 日時已與原告就系爭路
    段工程施工期間，因颱風造成原告所有池塘之淤積，以補償
    金500,000 元達成和解，且經原告領取完畢，是參加人就原
    告本件所有損害已為全部之補償，則原告就系爭池塘淤積之
    損害，自不得再向參加人及被告請求等語。
四、本件經依民事訴訟法第270 條之1 第1 項第3 款規定，整理
    兩造不爭執事項，並協議兩造簡化爭點如下（見本院卷(一)第
    384、385頁）：
（一）兩造不爭執事項：
    1.坐落苗栗縣後龍鎮○○段38、39、450-12地號土地為原告
      戊○○所有；坐落同段505-3 地號土地為原告己○○與訴
      外人彭劉阿六妹等24人共有。
    2.國道三號高速公路南下後龍西湖路段，係被告設置，且國
      道三號高速公路早於76年即已開工，嗣分段完工通車，於
      86年8 月24日全線完工且通車在案，系爭C307標工程亦於
      92年12月2 日完工。
（二）兩造爭執事項：
    1.本件原告請求國道三號高速公路南下後龍西湖路段（即系
      爭路段）之排水禁止注入系爭池塘等，民事法院是否有審
      判權？被告是否適格？
    2.如有，本件時效的起算點？原告請求被告依國家賠償法應
      賠償1,052,788 元及禁止排水注入上開土地等請求權，是
      否已因時效完成而消滅？
    3.坐落於苗栗縣後龍鎮○○段38、39、450-12、505-3 地號
      土地上之池溏，是否原本即為地勢較低之位置，致屢有降
      雨而為水流匯集之處？國道三號高速公路施設中及施設完
      成後，使原非流入之雨水及泥沙改流入該池溏內，造成該
      池塘淤積？如有，則是否因此造成上開土地受有損害？其
      損害數額為何？
五、得心證之理由：
（一）關於原告請求被告管理系爭路段之排水禁止注入系爭池塘
      ，並應設置排水系統將水引流至台一線公共排水溝部分，
      本院應有審判權，且亦無當事人不適格情形：
    1.按我國關於民事訴訟與行政訴訟之審判，依現行法律之規
      定，分由不同性質之法院審理，係採二元訴訟制度。除法
      律別有規定外，關於因私法關係所生之爭執，由普通法院
      審判；因公法關係所生之爭議，則由行政法院審判之，此
      有大法官釋字第466 號解釋可據。次按訴訟事件是否屬普
      通法院之權限，應以原告起訴主張為訴訟標的之法律關係
      是否屬於私法上之爭執為斷（最高法院88年台抗字第301
      號裁判意旨參照）。茲查本件原告起訴主張之訴訟標的為
      民法第767 條、第773 條、第777 條及國家賠償法第2 條
      、第3 條之損害賠償請求權（見本院卷(一)第7 頁），前者
      之性質為私法事件，後者依國家賠償法第12條應適用民事
      訴訟法，是依前開說明，本院應有審判權。
    2.次按當事人適格，係指當事人就具體特定之訴訟，得以自
      己之名義為原告或被告，而受為訴訟標的法律關係之本案
      判決之資格而言。故在給付之訴，若原告主張其為訴訟標
      的法律關係之權利主體，他造為訴訟標的法律關係之義務
      主體，其當事人即為適格。至原告是否確為權利人，被告
      是否確為義務人，乃為訴訟標的法律關係之要件是否具備
      ，即訴訟實體上有無理由之問題（最高法院93年度台上字
      第382 號判決要旨參照）；準此，本件原告既然主張依民
      法及國家賠償法規定，有權請求被告將系爭路段排水禁止
      注入系爭池塘，並設置排水管道引雨水至台一線之公共排
      水溝，則揆諸前開說明，本件自無當事人不適格之問題，
      至於原告依前開民法及國家賠償法規定，可否為如此之請
      求，乃涉及本件有無理由之判斷。
    3.次依國家賠償法第3 條第1 項請求損害賠償者，以該公共
      設施之設置或管理機關為賠償義務機關，同法第9 條第1
      項定有明文。查本件原告所指系爭路段排水設置不良，乃
      屬於被告機關所設計及施設，則被告應為本件國家賠償之
      義務機關，應無疑義。況此亦與本院依職權函詢被告上級
      機關交通部及臺灣區國道新建工程局，其等分別函覆稱：
      「關於系爭路段排水系統設置缺陷造成之損失，欲提起國
      家賠償訴訟，應以交通部台灣區國道新建工程局為被告。
      」、「如高速公路『設計』有瑕疵，造成人員有損害賠償
      產生，則應以貴局或貴局轄下第二區工程處為國家賠償義
      務機關一節，經查該工程係由本局指派第二區工程處為『
      工程司』，負責契約履行及工程之施工；又本路該處之排
      水系統設置前因戊○○君陳情，而由第二區工程處辦理『
      變更設計』... 」等語相符，有卷附交通部99年6 月28日
      交路(一)字第0990006021號、99年7 月13日國工局工字第
      09900010812 號函（見本院卷(二)第105 、129 頁）可參；
      而被告對此部分其為國家賠償法義務機關乙節亦不爭執，
      故堪認被告為本件國家賠償之賠償義務機關，合先敘明。
（二）原告主張依民法及國家賠償法等規定，請求禁止被告將雨
      水注入系爭池塘及設置排水管道等部分，均無理由：
    1.本件原告主張原告為系爭池塘坐落之土地所有權人，被告
      所管理之系爭路段排水注入該池塘內，已侵害原告所有權
      ，且係因被告設計有誤所致，是依民法第767 條、第773
      條、第777 條、國家賠償法第2 條、第3 條規定，請求系
      爭路段排水禁止注入，並應設置排水系統將水引流至台一
      線公共排水溝云云（見本院卷(一)第298 頁、本院卷(二)第25
      頁）；則為被告否認，並以被告已將設置完成之國道高速
      公路交由管理機關，故被告對原告主張「禁止排水注入」
      、「應設置排水管道」等施設附屬公共設施之行政行為，
      並無權限等語（見本院卷(二)第25頁）置辯。經查：
    2.關於原告主張依民法第767條等規定請求部分：
      (1)按所有人對於無權占有或侵其所有物者，得請求返還之
        ；對於妨害其所有權者，得請求除去之，民法第767 條
        定有明文。其前段之所有物返還請求權，請求對象自為
        無權占有其物之人，惟中段之所有權妨害除去請求權，
        乃以侵奪所有物之占有以外之方法，妨害所有權之謂，
        若原造成妨害之人已失去事實上之處分權，則不得仍向
        其請求除去，因其已無能力除去妨害（最高法院69年度
        台上字第851 號、82年度台上字第3018號判決意旨參照
        ）；次按國有財產撥給各地國家機關使用者，名義上雖
        仍為國有，實際上即為管理機關行使所有人之權利，故
        本院對於是類財產，向准由管領機關起訴，代國家主張
        所有權人之權利（最高法院著有51年台上字第2680號判
        例參照）。是以，國有財產雖為國有，惟實際上係由使
        用機關行使所有人之權利，故倘若該國有財產存在狀態
        對於人民之所有權構成妨害時，揆諸前開最高法院判決
        意旨，應向就該財產有事實上處分權之管理機關請求除
        去妨害之。
      (2)查本院依職權就「關於國道三號高速公路南下後龍西湖
        路段之設置、管理機關各為何？」問題函詢交通部，交
        通部遂以99年4 月26日交路(一)字第0990003779號函回覆
        說明為：「國道三號高速公路南下後龍西湖路段，係由
        本部臺灣區國道新建工程局施作，該道路興建完成後，
        即交由本部臺灣區○道○○○路局負責管理維護。」等
        語（見本院卷(一)第393 頁）；又系爭國道三號高速公路
        早於76年即已開工，嗣分段完工通車，於86年8 月24日
        全線完工且通車在案，其中C307標工程即系爭路段亦於
        92年12月2 日完工等節，為兩造所不爭執（見上開不爭
        執事項第2 點），而據被告提出之交通部臺灣區國道新
        建工程局96年3 月2 日國工局工字第0960003068號函及
        交通部臺灣區○道○○○路局96年2 月14日工字第0960
        0030291 號函可知（見本院卷(二)第184 至187 頁），系
        爭路段至遲已於96年3 月2 日移交予訴外人臺灣區○道
        ○○○路局管理（於本件起訴前），則自斯時起，被告
        即非系爭路段之管理機關，已失其事實上處分之權利，
        又禁止雨水排入系爭池塘，核屬於事實上處分行為，揆
        諸前開說明，因被告已非系爭路段之管理機關，則原告
        主張依民法第767 條、第773 條、第777 條等規定，請
        求被告禁止將系爭路段雨水注入池塘云云，自有未當。
      (3)再者，土地所有人設置工作物或其他設備，使雨水注入
        相鄰之不動產，如已妨害鄰地所有權人之權利，固得依
        民法第767 條、第777 條規定，向該工作物有事實上處
        分權之人請求禁止之，然上開法條僅賦予鄰地所有權人
        有單純之請求禁止權，並無請求加害人設置排水系統將
        雨水引流至特定地點之權利，從而，縱使被告有將系爭
        路段排水系統改善之權限，原告主張依上開民法規定，
        被告應設置排水管道部分，亦不足採。
    3.關於原告另主張依國家賠償法第2 條、第3 條規定請求部
      分：
      (1)按國家賠償責任與民事責任相同，均係以填補被害人所
        受損害為目的，故國家損害賠償責任之成立，以被害人
        實際上受有損害為要件，如未有損害之發生，則縱然公
        務員之行為違法，國家亦不負損害賠償責任。再者，被
        害人如確因公務員不法行為或公有公共設置或管理有欠
        缺而造成損害，僅得依國家賠償法第7 條第1 項之規定
        請求回復原狀之損害，而所謂「回復原狀」係指回復被
        害人所受損害前之應有狀態（最高法院88年度台上字第
        2549號判決參照），合先敘明。
      (2)茲本件原告係主張因系爭路段排水系統設置不良，將雨
        水直接注入系爭池塘，致池塘淤積而受有損害云云，果
        爾，縱認原告上開主張有理由，得依國家賠償法第7 條
        規定請求被告回復原狀，惟依上開說明，回復原狀範圍
        乃僅止於原告受損害前之應有狀態，即系爭池塘於系爭
        路段設置前未淤積之狀態，從而，原告主張依國家賠償
        法第2 條、第3 條等規定，請求被告設置排水管道、禁
        止將雨水注入系爭池塘云云，於法均屬無據。
（三）原告請求依國家賠償法規定，被告應賠償1,052,788 元部
      分，其國家賠償請求權已罹於時效而消滅：
    1.按賠償請求權，自請求權人知有損害時起，因2 年間不行
      使而消滅；自損害發生時起，逾5 年者亦同。國家損害賠
      償，除依本法規定外，適用民法規定。國家賠償法第8 條
      第1 項、第5 條分別定有明文。次按國家賠償法第8 條第
      1 項所稱知有損害，須知有損害事實及國家賠償責任之原
      因事實，國家賠償法施行細則第3 條之1 亦定有明文。是
      以，國家賠償請求權時效之起算，應以原告知悉損害事實
      發生及賠償義務人有不法侵害原告權利之行為應負損害賠
      償責任之時為準。另所謂知有損害，即知悉受有何項損害
      而言，至對於損害額則無認識之必要，故以後損害額變更
      而於請求權消滅時效之進行並無影響（最高法院49年台上
      字第2652號判例要旨參照）。
    2.經查，國道三號高速公路係被告所設置，早於76年即已開
      工，於86年8 月24日全線完工且通車在案，而系爭路段則
      於92年12月2 日完工等節，為兩造所不爭執，並有卷附交
      通部台灣區國道新建工程局第二高速公路後續計畫竹南西
      湖段工程監工日報表（見本院卷(二)第29至73頁）在卷可稽
      。復參之原告於本院審理時亦自承，該損害額係包含池塘
      修復費用，及因國道三號的排水做的不好，致原告所受損
      害，受損時間大約是87年開始，賠償計算方式係從施工開
      始計算等語（見本院卷(一)第48、178 頁）；並與原告於起
      訴狀中所主張：「從該國道三號『施工初期』，原告多次
      提出異議，但被告機關一再一意孤行，以鄰為壑，將高速
      公路上油漬、雨水等排水直接注入上開池塘」等語相符（
      見本院卷(一)第7 頁），顯見原告於國道三號施工初期即知
      有損害事實。再參酌卷附交通部94年6 月2 日交路(一)字第
      094000 6033 號函所載，原告曾向立法院陳情系爭路段設
      計錯誤及不當設施，嚴重破壞其原使用中之池塘及良田，
      故94年5 月24日至現場會勘，並與被告完成協商等節，有
      上開交通部函文及函附會勘紀錄（見本院卷(一)第94至97頁
      ）在卷可憑，則由上開資料可推知，原告至遲於94年5 月
      24日時，即知其受有損害及請求賠償之對象為被告等事實
      ，則算至97年1 月2 日原告向被告請求國賠協議時（見本
      院卷(一)第183 至185 頁），其請求權顯已罹於2 年之時效
      ，殆無疑義。
    3.原告固主張兩造於94年5 月24日就訴之聲明第一項成立協
      調，且在本件起訴後，被告訴訟代理人於97年4 月30日言
      詞辯論期日當庭承認並認諾，原告起訴所行使之請求權存
      在，故已無時效完成問題云云。按消滅時效因請求、承認
      、起訴而中斷。又所謂承認，指義務人向請求權人表示是
      認其請求權存在之觀念通知而言，又承認不以明示為限，
      默示的承認，如請求緩期清償、支付利息等，亦有承認之
      效力（最高法院51年台上字第1216號判例意旨參照）。惟
      觀之兩造於94年5 月24日所成立協調內容為：「... 三彭
      君（即原告）請求因二高本路段通車後續有損毀池塘及土
      地，由國工局（即被告）專案審查辦理。四另彭君訴求於
      施工期間因前述池塘問題導致其路權外地上物受損，請求
      比照地方政府休耕補助方式賠償其損失。五戊○○君表示
      ，如上述一～四項訴求如有任何一項未獲同意，彭君所有
      承諾事項均為無效。... 」等語（見本院卷第97頁）可知
      ，被告於94年5 月24日協調中並未肯認原告請求系爭池塘
      或地上物受損之請求權存在，此由上開協調第三四項內容
      所示，原告雖有此訴求，然被告並未表示同意賠償原告池
      塘及地上物等損失，僅泛稱另以專案審查辦理等節即明。
      從而，原告主張被告訴訟代理人於97年4 月30日言詞辯論
      時重申上開協調內容乃係承認及認諾原告就此部分國家賠
      償損害請求權存在云云，顯不足採。
    4.原告另稱其知受侵害之時即主張，被告未予拒絕，而係96
      年7 月24日才以國工局處二字第0960012130號函表示拒絕
      ，是原告在得知拒絕2 年內起訴本件，並無逾時效之問題
      云云。然按，國家賠償損害請求權時效係自以請求權人實
      際知悉損害及賠償義務人時起算，而非以賠償義務人拒絕
      時起算，是原告主張應以96年7 月24日被告發函拒絕賠償
      時起算時效，自不足採。再者，民法第128 條所謂請求權
      可行使時，乃指權利人得行使請求權之狀態（最高法院63
      年台上字第1885號判例參照），故原告於損害發生時，即
      處於得行使本件請求權之狀態，至於其後提起行政救濟，
      並非請求權行使之障礙，蓋二者非不得同時進行（最高法
      院84年度台上字第800 號判決參照）。依交通部94年6 月
      2 日交路(一)字第0940006033號函主旨及說明二所載：「有
      關貴會（指立法院程序委員會）因苗栗縣鄉民戊○○君『
      陳情』中二高竹南西湖路段第C307標31 K＋700 附近有設
      計錯誤及不當設施... 」、「... 經與『陳情人（戊○○
      君）』完成協商後，作成會勘結論事項... 」等語（見本
      院卷(一)第94頁），足徵94年5 月24日協調會勘是因原告戊
      ○○向立法院程序委員會陳情，再轉交予交通部責成國工
      局辦理，故當時原告並非以提起國家賠償為由向被告請求
      之，而係對於行政興革之建議、行政違失之舉發或行政上
      權益之維護，向主管機關陳情，而關於陳情部分乃係規範
      於行政程序法第168 條至第173 條規定，核與國家賠償法
      係屬不同之救濟方式；然同前所述，原告前於94年間以陳
      情方式提起行政救濟，並無礙於其國家賠償請求權之行使
      ，又原告復未能舉證其有中斷時效之事由存在，自難謂
      本件時效尚未完成。
    5.原告復主張被告侵害尚在持續進行中，並無時效逾期之問
      題云云。然查，同前所述，系爭路段於92年12月2 日已完
      工；又原告係主張被告設置系爭路段將排水注入系爭池塘
      為本件侵權行為，則該侵權行為應自施工時起，迄92年12
      月2 日完工時即已告結束，蓋因系爭路段工程設置縱有不
      當，且於施工中繼續為侵權行為，致相鄰系爭池塘受有淤
      積等損害，則其消滅時效應自系爭路段工程完成，損害之
      程度底定後即開始起算，縱使系爭池塘受每逢下雨受有淤
      積損害之狀態仍持續進行，然此核與加害人持續為侵權行
      為之情形不同，且知悉受損以後，對於損害額並無認識之
      必要，以後損害額之變更，依前開最高法院49台上字第26
      52判例要旨，於請求權消滅時效之進行並無影響，故原告
      主張其請求權時效因損害仍在持續進行中尚未底定，而未
      能開始進行，亦不足採信。準此，本件應於92年12月2 日
      被告完成系爭路段工程時，被告侵權行為即已告結束，而
      原告既於94年5 月24日時已知其受有損害及賠償義務人，
      則迄至原告於97年1 月2 日向被告提出國賠協議時，其請
      求權自已罹於2 年之時效而消滅。
    6.被告之時效抗辯既屬有理由，其對於原告之請求依法自得
      拒絕給付，則有關兩造其餘之爭點，本院即無庸再予以論
      述，附此敘明。
六、綜上所述，原告依據民法第767 條、第773 條、第777 條、
    國家賠償法第2 條、第3 條規定，請求被告禁止將水注入系
    爭池塘，設置排水管線將水引流至台一線，並給付1,052,78
    8 元及自起訴狀繕本送達翌日起至清償日止，按年息百分之
    5 計算之利息，均無理由，應予駁回。
七、本案事證已臻明確，兩造其餘攻擊防禦方法及未經援用之舉
    證，經本院詳加審酌後，認與判決結果不生影響，爰不一一
    論述，併此敘明。
八、訴訟費用負擔之依據：民事訴訟法第78條。
中    華    民    國    99    年    9     月    15    日
                民事庭審判長法  官  宋 國 鎮
                            法  官  王 炳 人
                            法  官  游 欣 怡
以上正本係照原本作成。
如不服本判決，應於送達後20日內向本院提出上訴狀（須附繕本
）。
                            書記官  張 宏 賓
中    華    民    國    99    年    9     月    15    日

司法院資訊處製作；財團法人民間司法改革基金會備份。
